最高法院刑事判決　　　　　　　　　　　　　　　九十一年度台上字第一一七七號
　　上　訴　人　甲○○
右上訴人因傷害致人於死案件，不服台灣高等法院中華民國八十八年十一月十一日第
二審判決（八十八年度上訴字第三二八五號，起訴案號：台灣板橋地方法院檢察署八
十七年度偵字第二七六一六號），提起上訴，本院判決如左：
    主  文
原判決撤銷，發回台灣高等法院。
    理  由
本件原判決認定：上訴人甲○○之男友李宇麒，與上訴人之友人冒自強、胡淑華夫婦
均居住於台北縣中和市○○路三○○號九樓之一。民國八十七年十二月二十七日凌晨
零時許，上訴人在上址與冒自強等人飲酒打牌時，適李宇麒返回該處，見上訴人飲酒
且出言不遜，致心生不悅，憤而毆打上訴人臉頰。上訴人心有不甘即下樓以行動電話
向外求援，雖經胡淑華及在場之友人周志龍規勸，仍未離去，而於凌晨三時許又返回
原處與冒自強、周志龍等人喝酒。李宇麒見狀怒不可遏，再生衝突，上訴人不甘示弱
，擬撥打電話向外求援，更引發李宇麒不滿，而脫去上衣追打上訴人。周志龍乃起身
阻止，惟遭李宇麒推倒，跌躺在茶几上，致玻璃四碎，李宇麒即分持碎玻璃及椅子等
物丟擲上訴人，致上訴人頭部流血受傷。當李宇麒再度趨前欲毆打上訴人時，上訴人
即自地上拾起一段長條碎玻璃持在手上揮動，示意李宇麒不要過來，惟李宇麒仍再逼
近，上訴人即基於普通傷害之故意，乘李宇麒右手不備之際，持該長條碎玻璃刺進李
宇麒之右下胸部，深切肝葉橫膈面、下腔靜脈、右下肺葉，造成血氣胸及腹部出血。
李宇麒遭刺後仍繼續抓住上訴人頭髮擬予毆打，惟遭胡淑華、周志龍拉開，冒自強則
將頭部流血之上訴人送醫。待冒自強護送上訴人離去後，李宇麒感覺不適而向胡淑華
、周志龍求援，始發現其右下胸部有一傷口，乃急電救護車將之送醫，經開刀後取出
長十一‧二公分之玻璃碎片，然李宇麒仍因胸腹部銳器刺割創致出血性休克，於同日
八時四十分死亡等情。因而撤銷第一審諭知無罪之判決，改判論處上訴人傷害人之身
體，因而致人於死罪刑，固非無見。
惟查：(一)加重結果犯，以行為人對於加重結果之發生有預見之可能，在客觀上能預見
而主觀上不預見者為要件。刑法第二百七十七條第二項前段之傷害致人於死罪，係對
於犯普通傷害罪致發生死亡結果所規定之加重結果犯，依同法第十七條規定，以客觀
上行為人能預見其死亡結果之發生為要件，此項構成犯罪之事實，依刑事訴訟法第三
百零八條、第三百十條第一款規定，自應於事實欄明白認定，並於理由內說明其憑以
認定之證據，方足以資論罪科刑。原判決事實僅記載，上訴人於李宇麒逼近時，基於
普通傷害之故意，持長條型碎玻璃刺進李宇麒之右下胸部，深切肝葉橫膈面、下腔靜
脈、右下肺葉，造成血氣胸及腹部出血，經送醫急救後，仍因胸腹部銳器刺割創致出
血性休克死亡。但上訴人對於該死亡之結果，是否客觀上能預見而主觀上不預見，事
實欄並未明白認定，已不足為適用法律之依據。又傷害致人於死罪，以行為人對於傷
害行為有犯意，對於死亡之結果「客觀上能預見」，而「主觀上不預見」者為限，倘
行為人對於死亡之結果有預見，而其結果又不違背其本意時，即與傷害致人於死罪之
要件不合。原判決理由記載「胸部為人之要害，理為被告所知悉，被告以碎玻璃猛刺
被害人胸部長達十二公分，在客觀上被告應可預見會發生死亡之結果」（見原判決第
五面第八至十行），如果無訛。上訴人既「知悉胸部為人之要害」，原判決且認定上
訴人「用力之猛」（見原判決第三面倒數第二行）。則上訴人以碎玻璃猛刺被害人胸
部「深十二公分」，刺穿肝臟、肺臟時（見第一審卷第三十八頁鑑定書，原判決誤認
為「長十二公分」），其「主觀上」對於死亡之結果，有無預見？原判決毫無說明，
亦有疏漏。(二)有罪判決書之事實一欄為適用法令之根據，凡於適用法令有關之事實必
須詳為記載，始足為適用法令之基礎（本院四十七年臺上字第一二一五號判例參照）
。原判決理由雖說明，上訴人對於現在不法之侵害，出於防衛自己之生命、身體而正
當防衛，因防衛過當，爰依刑法第二十三條但書規定減輕其刑。但上訴人於行為時，
是否基於正當防衛之意思？其行為之結果，是否合於防衛過當之規定？事實欄毫無記
載，亦不足為適用法令之依據。(三)有罪之判決書，對於被告有利之證據不採納者，應
記載其理由，刑事訴訟法第三百十條第二款定有明文。上訴人於原審已經否認持碎玻
璃刺李宇麒之胸部，並辯稱伊僅持碎玻璃揮動，以防止李宇麒繼續攻擊，詎李宇麒突
然向前衝撞，致發生意外，伊無傷害之意思（見原審卷第二十二頁正面、背面、第五
十四至五十七頁、第六十三至六十四頁）。在場之證人胡淑華、冒自強、周志龍亦一
致證稱，李宇麒衝向上訴人時，因攔阻未果，致衝撞在一起，未看見上訴人有揮刺之
動作（見相驗卷第三十六頁背面、第三十八頁背面、第三十九頁正面、背面，第一審
卷第四十五頁，原審卷第四十一頁正面、背面）。原判決亦採證第一審勘驗之結果，
認「被告遭被害人毆傷後，……手持玻璃左右揮動，要求被害人不要再過來，然被害
人仍趨前欲再毆打被告，而證人冒自強無法拉住被害人，證人周志龍見狀要攔阻被害
人，仍被被害人推倒，最後被害人與被告衝撞在一起」（見原判決第四面第五至九行
）。上開事證如果無訛，則李宇麒於受傷之前似有衝撞之動作，上訴人既辯解本件係
李宇麒向前衝撞時，意外受傷致死，該有利於上訴人之證據，縱屬不可採，仍應記載
其理由。乃原審未予調查審認，復未說明不予採納之理由，僅以李宇麒未跌倒，而推
論係遭上訴人揮刺，亦難昭折服。以上或為上訴意旨指摘所及，或為本院得依職權調
查之事項，應認原判決有撤銷發回更審之原因。
據上論結，應依刑事訴訟法第三百九十七條、第四百零一條，判決如主文。
中      華      民      國    九十一    年      三      月      七      日
                              最高法院刑事第十一庭
                                  審判長法官  呂  潮  澤
                                        法官  白  文  漳
                                        法官  陳  世  雄
                                        法官  孫  增  同
                                        法官  林  開  任
      右正本證明與原本無異
                                              書  記  官
中      華      民      國    九十一    年      三      月     十三     日
